ACORDAO-COMPLETO-2369159

ACÓRDÃO 1923/2019 ATA 31/2019 - PLENÁRIO

VISTOS, relatados e discutidos estes autos de representação empresa Brink Mobil Equipamentos Educacionais Ltda. contra o Pregão Presencial 22/2019 promovido pelo Serviço Social da Indústria - Departamento Nacional (Sesi-DN) , tendo como objeto a "aquisição de 6.500 soluções compostas de equipamentos de medição com interface digital embarcada para visualização de dados e demais informações coletadas, com software para aferição e processamento dos dados coletados, além de gabinete móvel para armazenamento e recarga dos equipamentos, sendo 2.800 soluções para o Ensino Fundamental Anos Finais e 3.700 para Ensino Médio". 
ACORDAM os Ministros do Tribunal de Contas da União, reunidos em sessão Plenária, ante as razões expostas pelo, em: 
9.1. com fulcro no art. 276, caput, do Regimento Interno/TCU, referendar a medida cautelar adotada pelo relator por meio do despacho contido na peça 23 destes autos, transcrito no Relatório que precede este acórdão, bem como as medidas acessórias constantes no mencionado despacho; 
9.2. encaminhar cópia desta deliberação ao Serviço Social da Indústria - Departamento Nacional (Sesi-DN) e ao representante.

Referendo de medida cautelar em processo de representação contra pregão presencial que teve por objeto a aquisição de 6.500 soluções compostas de equipamentos de medição com interface digital embarcada para visualização de dados e demais informações coletadas, com software para aferição e processamento dos dados coletados, além de gabinete móvel para armazenamento e recarga dos equipamentos, e incluindo prestação de serviços.

Serviço Social da Indústria - Departamento Nacional.

3. Interessados/Responsáveis: não há.

13.1. Ministros presentes: José Mucio Monteiro (Presidente), Walton Alencar Rodrigues, Benjamin Zymler, Augusto Nardes, Aroldo Cedraz, Raimundo Carreiro, Ana Arraes, Bruno Dantas (Relator) e Vital do Rêgo.
13.2. Ministros-Substitutos presentes: Augusto Sherman Cavalcanti, André Luís de Carvalho e Weder de Oliveira.

ACORDAO-COMPLETO-2394178

Acórdão de Relação 257/2020 - Plenário

Acórdão de Relação

ACORDAO-COMPLETO-2381749

Acórdão 2640/2019 - Plenário

ACORDAO-COMPLETO-2372699

Acórdão 2179/2019 - Plenário

BRUNO DANTAS

Adoto como relatório o despacho que fundamentou a concessão da medida cautelar ora em apreciação (peça número 23) : 
"Trata-se de Representação formulada pela empresa Brink Mobil Equipamentos Educacionais Ltda. contra o Pregão Presencial 22/2019 promovido pelo Serviço Social da Indústria - Departamento Nacional (Sesi-DN) , tendo como objeto a "aquisição de 6.500 soluções compostas de equipamentos de medição com interface digital embarcada para visualização de dados e demais informações coletadas, com software para aferição e processamento dos dados coletados, além de gabinete móvel para armazenamento e recarga dos equipamentos, sendo 2.800 soluções para o Ensino Fundamental Anos Finais e 3.700 para Ensino Médio; incluindo a prestação de serviços de: a) suporte técnico, assistência técnica e garantia das soluções e dos gabinetes; e b) formação para os profissionais da Rede Sesi, sob demanda, totalizando até 528 horas; e c) assessoria pedagógica para os profissionais da Rede Sesi, sob demanda, totalizando até 264 horas".
2.	Conforme instrução da Secretaria de Controle Externo de Aquisições Logísticas - Selog, transcrevo as alegações do representante, in verbis (peça 20) : 
	"a) o Sesi/DN publicou o edital do Pregão Presencial 22/2019, com sessão prevista para 13/8/2019 às 10h00 [nota: reagendado para 20/8/2019 às 10h00, peça 13], com flagrante direcionamento para os equipamentos da marca Labdisc;
	b) o mesmo objeto foi licitado por meio do Pregão Presencial 30/2018, o qual já trazia direcionamento para a citada fornecedora e para o qual a ora representante foi provisoriamente classificada em primeiro lugar e desclassificada; posteriormente, a licitante Liberty, ofertando os produtos Labdisc, foi considerada vencedora, mesmo sem ter apresentado atestado de capacidade técnica; após recurso da ora representante, o certame foi cancelado, conforme publicação em 6/12/2018;
	c) no edital do certame atual, acrescentou-se um requisito que não estava presente no edital anterior: "1.12 Mínimo de 50% [de] sensores embarcados considerando a capacidade total de sensores do equipamento"; isso significa que no mínimo 50% dos sensores devem ser fixos, o que não possui função técnica e prática, direcionando o certame para os equipamentos Labdisc, que passam a cumprir esse requisito com exclusividade, pois os equipamentos da ora representante possuem sensores modulares intercambiáveis (que podem ser colocados e retirados) ; ademais, essa exigência ainda prejudica a manutenção dos equipamentos, uma vez que se um dos sensores for danificado, todo o equipamento será comprometido, e que a substituição de sensores externos seria facilitada;
	d) tal direcionamento fica mais evidente por meio de outra inclusão feita no item 3.2 do termo de referência ("cada solução poderá ser composta por 1 ou por até 3 equipamentos de medição com interface digital") , direcionando aos equipamentos da Labdisc, especificamente o Labdisc Gensci (Ensino Fundamental) e Labdisc Enviro, Physio e Biochem (Ensino Médio) ;
	e) tais exigências foram inseridas para direcionar às especificações dos equipamentos da Labdisc, pois apenas um equipamento não comporta "mais de 50% dos sensores embarcados", sendo necessários os três equipamentos para cumprir esse requisito para o Ensino Médio;
	f) tais exigências seriam ilógicas e contrárias à disposição do item 4.1.5 do termo de referência, segundo o qual os equipamentos devem ser portáteis e de fácil transporte; assim, caso seja necessário utilizar em uma aula de ensino médio, seria necessário carregar três equipamentos, o que não seria considerado "fácil transporte"; tal disposição teria a finalidade de se moldar às especificações da Labdisc;
	g) o item 4.1.1 do termo de referência, ao indicar a sequência de parâmetros que devem ser objeto de medição na solução para Ensino Fundamental, possui a mesma sequência encontrada nas especificações do produto Labdisc Gensci (peça 1, p. 9-10) ; e
	h) ao final, requer a suspensão do certame para retificação do edital, e, no mérito, seja julgada a presente representação procedente."
3.	Tendo em vista a urgência do presente processo, a Selog encaminhou e-mail ao Sesi/DN, por meio do endereço eletrônico constante no edital do Pregão Presencial 22/2019, solicitando informações e esclarecimentos sobre os fatos relatados pelo representante, bem como sobre a escolha da modalidade pregão presencial em detrimento do eletrônico (peça 19) , para fins de subsídio à instrução do feito. 
II
4.	O pregoeiro responsável pelo certame encaminhou sua resposta e alguns anexos (peças 13 a 16) , os quais foram sintetizados pela unidade técnica nos seguintes termos (peça 20) :
"Com relação à exigência contida no item 1.12 da descrição dos equipamentos, o Sesi/DN informou que (peça 16, p. 1-3) :
	a) tal exigência justifica-se do ponto de vista técnico e prático, "sobretudo pela necessidade de conferir maior segurança e de otimizar o trabalho dos professores e alunos, por meio da redução do número de recursos a serem manuseados no ambiente escolar (sala de aula e laboratórios) e no ambiente externo, principalmente atividade de campo"; ao estabelecer um percentual mínimo de sensores fixos, o edital "minimiza o esforço de deslocamento por parte dos usuários e assegura a portabilidade das soluções";
	b) acrescenta que "o percentual mínimo de 50% de sensores embarcados, estabelecido no Edital, amplia a concorrência de mercado e por isso foi incorporado ao Edital como um requisito técnico";
	c) o parâmetro apenas prevê um "percentual mínimo, que poderá variar de acordo com as características dos produtos das empresas concorrentes", o que reforça a imparcialidade e o não direcionamento das especificações para qualquer produto disponível no mercado;
	d) afirma que "diversas empresas líderes de mercado em produtos de interfaces digitais de ciências, tais como Vernier e Fourier Education, além do equipamento Labdisc (empresa Globisens) e da própria representante, possuem sensores embarcados em seus produtos", mencionando os links dos supostos fabricantes (peça 16, p. 2) ; e
	e) quanto à dificuldade para substituição ou troca dos sensores físicos, em comparação com sensores externos intercambiáveis, aponta que os serviços de assistência técnica e de garantia descritos no edital não preveem distinção quanto à existência ou não de sensores embarcados, e que tal especificação "foi colocada no edital exatamente no sentido de proporcionar que as empresas concorrentes dimensionem a forma mais adequada de manutenção de seus produtos e prestação desses serviços"; assim, não seria possível afirmar que haverá maior ou menor grau de dificuldade na substituição ou troca de sensores fixos em comparação com os sensores externos intercambiáveis.
7.	No quer concerne à exigência do item 3.2 do termo de referência, pondera que a disciplina de Ciências no Ensino Fundamental se divide em três no Ensino Médio (Biologia, Química e Física) , e que nem sempre os equipamentos sertão utilizados para todos os requisitos exigidos se considerada uma solução completa, reforçando o argumento da portabilidade (peça 16, p. 3-4) .
8.	No que tange à alegada coincidência entre a ordem do item 4.1.1 do termo de referência e as especificações elencadas no sítio eletrônico dos produtos Labdisc, aponta que (peça 16, p. 4-5) :
	a) o Anexo I do Edital foi construído buscando evidenciar medições universais, com escalas padronizadas, atendendo o currículo da Educação Básica, premissa utilizada para elaboração das especificações técnicas; e
	b) alega que "não há coincidência exata" entre as duas relações, sendo que cinco itens "não reproduzem a exata sequência dos sensores do produto Labdisc", e o produto contempla um item não incluído na especificação, o que corroboraria a ausência de direcionamento.
9.	Com relação à opção pelo pregão presencial em detrimento do eletrônico, questionamento que não consta originalmente da representação formulada, argumenta que (peça 16, p. 6-8) :
	a) o Sesi não é obrigado a seguir o disposto no Decreto 5.450/2005, e que sua utilização é facultada ao gestor, conforme disposto no Acórdão 1392/2013-TCU-Plenário; e
	b) a opção pelo pregão presencial se justifica em razão da obrigatoriedade de entrega de amostras juntamente com os envelopes de propostas (item 3.7.2 do edital) , as quais serão utilizadas na prova de conceito (item 7 do edital) .
10.	Quanto à pesquisa de preços que embasou o certame, encaminhou as propostas comerciais das empresas Globisens (soluções) e Didatech (serviços) , juntadas aos autos de forma sigilosa (peças 14 e 15) , sendo que uma das propostas se refere aos equipamentos e outra se refere aos serviços (ou seja, há apenas um orçamento para a solução completa) .
11.	Quanto às soluções que supostamente atendam às especificações técnicas contidas no edital, aponta as fabricantes Vernier, Fourier Education e Globisens (equipamentos Labdisc) , além da própria representante (Brink Mobil) , que possuem sensores embarcados em seus produtos."
III
5.	Após essa breve contextualização, passo a decidir.
6.	Primeiramente, conheço da presente representação, tendo em vista estarem presentes os requisitos de admissibilidade constantes do art. 113, § 1º, da Lei 8.666/1993 c/c os arts. 235 e 237, inciso VII, do Regimento Interno deste Tribunal, conforme análise empreendida pela unidade instrutora (peças 20-22) .
7.	No que concerne à medida cautelar solicitada, estão presentes os seus pressupostos. Senão vejamos.
8.	Considerando que o pregão presencial teria sido reagendado para o dia 20/8/2019 e que a análise da unidade instrutora indicaria até o momento a não promoção de eventuais ajustes ou correções no edital, restaria caracterizado o exíguo prazo para a efetivação de medidas preliminares saneadoras por parte deste Tribunal, configurando, assim, o periculum in mora. 
9.	Da mesma forma, não resta caracterizado o perigo em mora reverso, tendo em vista que os bens e serviços correlatos não seriam essenciais ao funcionamento do Sesi-DN, mas, sim, objetivariam a complementação de atividades escolares. Ademais, o pregão presencial ora analisado seria uma nova tentativa de contratação do mesmo objeto, após o cancelamento do certame anterior, o Pregão Presencial 30/2018.
10.	Por fim, alinho-me à análise da Selog quanto ao atendimento do pressuposto da plausibilidade jurídica para o deferimento da cautelar. 
11.	A instrução da secretaria especializada divide-se em duas abordagens: questões apontadas pela representante e achados identificados pela própria secretaria.
12.	Quanto às alegações da representante, haveria indícios de que algumas exigências técnicas direcionariam o certame para os produtos da Labdisc.
13.	Ademais, a Selog identificou indícios de outras irregularidades, em especial quanto à:
a)	utilização da modalidade de pregão presencial em detrimento do eletrônico;
b)	ausência de definição dos locais e da respectiva quantidade de sessões para onde ocorrerão os deslocamentos referentes ao item 17.5 do termo de referência, itens que devem compor a proposta de preço total, fixo e irreajustável de cada licitante, o que pode ensejar propostas mais altas por parte dos interessados;
c)	ausência de justificativa para a inclusão do item 4.5 do termo de referência, relativo aos serviços de assessoria pedagógica;
d)	falta de clareza sobre qual a taxa de câmbio a ser utilizada para conversão das propostas apresentadas em moeda estrangeira, nos termos do Anexo III do edital, que traz o modelo de proposta de preços;
e)	falta de clareza sobre quais seriam os critérios de equalização das propostas, conforme item 5.5 do edital; e
f)	ausência de justificativa para a previsão de entrega dos bens no Porto de Santos/SP, sem desembaraço, assumindo os custos e riscos da nacionalização.
14.	Dos pontos acima, à exceção do item "d", o qual expressamente define que será a "cotação do dia de abertura das propostas de preços no certame", os demais devem ser objeto de apresentação de justificativas pelo Sesi/DN.
15.	Por fim, deve ser deferido o pedido de vista do processo, formulado pelo Sesi/DN.
IV
16.	Ante o exposto, DECIDO, corroborando, no essencial, a proposta da unidade técnica, com os devidos ajustes de forma:
25.1	conhecer da representação, satisfeitos os requisitos de admissibilidade constantes do art. 113, § 1º, da Lei 8.666/1993, c/c os arts. 235 e 237, VII, do Regimento Interno deste Tribunal;
25.2	deferir o pedido de medida cautelar, com fulcro no art. 276 do Regimento Interno/TCU, para que o Sesi - DN suspenda o andamento do Pregão Presencial 22/2019 até que o Tribunal delibere sobre o mérito da matéria;
25.3.	realizar a oitiva do Serviço Social da Indústria - Departamento Nacional (Sesi-DN) , com fundamento no art. 276, § 3º c/c o art. 250, inciso V, do Regimento Interno deste Tribunal, para que, no prazo de quinze dias, se pronuncie em relação aos pressupostos da cautelar deferida, e também quanto aos seguintes pontos relativos ao Pregão Presencial 22/2019, em especial sobre os indícios de que o edital e a especificação do produto direcionariam o certame para a marca Labdisc:
	a) inserção do item 1.12 no Termo de Referência - Requisitos técnicos - Anexo I A do Edital - que exige o mínimo de 50% de sensores embarcados considerando a capacidade total de sensores do equipamento -, encaminhando laudos ou estudos técnicos correspondentes; 
	b) exigência do item 1.12 acima combinada com a exigência do item 3.2 do TR - que dispõe que cada solução poderá ser composta por 1 ou por até 3 equipamentos de medição com interfase digital -, o que teria reflexo também na portabilidade dos equipamentos, esclarecendo quais outros produtos poderiam atender plenamente, neste momento, às exigências do edital;
	c) não aceitação de produtos com sensores modulares intercambiáveis (os quais podem ser colocados e retirados do produto e apresentariam, em tese, menor custo de manutenção;
	d) estimativa de preços do certame realizada com apenas uma proposta para cada item integrante do objeto a ser contratado, o que contraria a jurisprudência do Tribunal, a exemplo do Acórdão 17/2010-TCU-Plenário, informando se a empresa Brink Mobil foi convidada a participar da fase de pesquisa de preços. Em caso negativo, justificar;
	e) sequência das especificações (parâmetros de medição) dispostas no item 4.1.1 do Anexo I do Termo de Referência ser, aparentemente, a mesma encontrada nas especificações do produto Labdisc Gensci, descrita na página da empresa Globisens na Internet;
	e) adoção da modalidade de pregão presencial, em detrimento da eletrônica, demonstrando questões de ordem operacional e financeira que inviabilizem a opção desta modalidade;
	f) exigência de apresentação de amostra para realização de prova de conceito de todos os licitantes (item 3.7.2 do edital) , o que seria contrário a jurisprudência deste Tribunal, a exemplo do Acórdão 2763/2013-TCU-Plenário;
	g) ausência de indicação, pelo menos estimada, das quantidades e locais de realização das formações presenciais e assessorias pedagógicas, com prejuízo para a adequada mensuração dos custos envolvidos e aferição da vantajosidade das propostas;
	h) falta de clareza quanto à finalidade das assessorias pedagógicas (item 4.5 do termo de referência) , pontuando quais seriam as diferenças entre essas e os cursos de formação;
	i) definição do local de entrega dos produtos, tanto de fornecedores nacionais ou estrangeiros, no Porto de Santos/SP (item 4.3.1 do edital) , sem o desembaraço das mercadorias (item 4.3.2.1 do edital) , impondo ao Sesi/DN a assunção dos riscos, do ônus financeiro e do trabalho de nacionalizar o produto, em vez de exigir a entrega na sua sede nacional, em Brasília/DF ou em São Paulo/SP, por exemplo;
	k) ausência de identificação e divulgação de quais seriam os custos para equalização das propostas de preços ofertadas por empresas estrangeiras (item 5.5 do edital e Anexo III) ;
	l) demais informações que julgar necessárias; e
	m) designação formal de interlocutor que conheça da matéria para dirimir eventuais dúvidas, informando nome, função/cargo, e-mail e telefone de contato;
25.4.	diligenciar o Serviço Social da Indústria - Departamento Nacional (Sesi-DN) , com fundamento nos artigos 157 e 187 do Regimento Interno deste Tribunal, para que, no prazo de quinze dias, encaminhe:
	a) cópia integral dos autos, em meio digital, do Pregão Presencial 30/2018;
	b) cópia integral dos autos, em meio digital, do Pregão Presencial 22/2019; 
25.5.	encaminhar cópia deste despacho e da instrução da unidade instrutora ao Serviço Social da Indústria - Departamento Nacional (Sesi-DN) , de maneira a embasar as respostas à oitiva; e
25.6.	comunicar ao representante a decisão que vier a ser prolatada."
	É o relatório.

não há

Não atuou.

REPRESENTAÇÃO. SUPOSTA INDÍCIOS DE DIRECIONAMENTO. ADOÇÃO DE MEDIDA CAUTELAR. OITIVAS. DILIGÊNCIA. CIÊNCIA.

REPRESENTAÇÃO (REPR)

Secretaria de Controle Externo de Aquisições Logísticas (Selog).

Trata-se de representação formulada pela empresa Brink Mobil Equipamentos Educacionais Ltda. contra o Pregão Presencial 22/2019 promovido pelo Serviço Social da Indústria - Departamento Nacional (Sesi-DN) , tendo como objeto a aquisição de 6.500 soluções compostas de equipamentos de medição com interface digital embarcada para visualização de dados e demais informações coletadas, com software para aferição e processamento dos dados coletados, além de gabinete móvel para armazenamento e recarga dos equipamentos, sendo 2.800 soluções para o Ensino Fundamental Anos Finais e 3.700 para Ensino Médio; incluindo a prestação de serviços de: a) suporte técnico, assistência técnica e garantia das soluções e dos gabinetes; e b) formação para os profissionais da Rede Sesi, sob demanda, totalizando até 528 horas; e c) assessoria pedagógica para os profissionais da Rede Sesi, sob demanda, totalizando até 264 horas.
2.	Em síntese, a representante alega que há direcionamento na publicação de Pregão Presencial  22/2019.
3.	A partir das razões de decidir apresentadas no despacho transcrito no relatório precedente, adotei a medida cautelar sugerida, determinando a realização de oitiva.
Ante o exposto, com fundamento no art. 276, § 1º, do Regimento Interno do TCU, voto por que seja referendada a medida cautelar, adotando-se a decisão que ora submeto à apreciação deste Colegiado.
TCU, Sala das Sessões Ministro Luciano Brandão Alves de Souza, em 21 de agosto de 2019.
Ministro BRUNO DANTAS
Relator